---
title: "trattare dati mancanti"
author: "Emanuele Iaccarino"
date: "`r Sys.Date()`"
output:
  html_document: default
  pdf_document: default
---

```{r setup, include=FALSE}
library(ggplot2)
library(zoo)
data("EuStockMarkets")

```

```{r}
EuStockMarkets<- as.data.frame(EuStockMarkets)
EuStockMarkets.clean=EuStockMarkets
set.seed(2)
# Seleziona casualmente il 20% delle osservazioni della variabile "CAC"
n_obs <- length(EuStockMarkets$CAC)
obs_to_replace <- sample(1:n_obs, round(n_obs * 0.2))
# Imposta i valori nella colonna "CAC" corrispondenti alle osservazioni selezionate a NA
sorted_values <- sort(obs_to_replace)
EuStockMarkets$CAC[obs_to_replace] <- NA
rows_to_replace <- which(rowSums(is.na(EuStockMarkets)) > 0)

EuStockMarkets
EuStockMarkets_splitted=EuStockMarkets.clean$CAC[sorted_values]
EuStockMarkets_splitted=as.data.frame(EuStockMarkets_splitted)
# visualizzo i dati
plot(EuStockMarkets_splitted$EuStockMarkets_splitted, type = "l", xlab = "Data", ylab = "CAC", main = "Grafico dell'andamento di EuStockMarkets")

```

```{r}
# Conta il numero di dati mancanti per ogni variabile
colSums(is.na(EuStockMarkets))
```
partiamo dal metodo piu semplice, l'imputazione tramite la media(stesso metodo per moda e mediana)
#impute.mean() o impute.median() dal pacchetto Hmisc
```{r }
media_EuStockMarkets=EuStockMarkets
# Ciclo for per sostituire i valori mancanti con la media dei valori non mancanti
for (colonna in colnames(media_EuStockMarkets)) {
  media <- mean(EuStockMarkets[, colonna], na.rm = TRUE) # Calcolo della media
  media_EuStockMarkets[, colonna][is.na(media_EuStockMarkets[, colonna])] <- media # Sostituzione dei valori mancanti con la media
}
# Calcolo dell'RMSE tra il dataset di test originale e il dataset imputato con media
n <- nrow(EuStockMarkets)
rmse_media <- sqrt(sum((EuStockMarkets.clean$CAC -  media_EuStockMarkets$CAC)^2) / n)
rmse_media


EuStockMarkets_splitted_media <- media_EuStockMarkets[rows_to_replace,]
# Creazione del grafico
plot(EuStockMarkets_splitted$EuStockMarkets_splitted, type = "l", xlab = "Data", ylab = "CAC", main = "Confronto tra EuStockMarkets_splitted e EuStockMarkets_splitted_media")

# Aggiunta della linea del dataset EuStockMarkets_splitted_media
lines(EuStockMarkets_splitted_media$CAC , col = "red")

# Aggiunta della legenda
legend("topleft", legend = c("Dati Reali", "imputazione con media"), col = c("black", "red"), lty = 1)

```
#il problema principale del sostituire la media è che andiamo ad abbattere la varianza, inoltre nel nostro caso non si adatta per niente ai dati

proviamo a rimuovere direttamente le righe con valori mancanti per vedere che succede
```{r}
# Rimuovi le righe con valori mancanti
EuStockMarkets_no_na <- na.omit(EuStockMarkets)
```
#eliminare i dati in questo modo porta una perdita di informazione e un aumento del bias(in quanto i dati non vengono rimossi in modo randomico)

posso provare a sostituire i valori mancanti con 0 
#in questo caso non ha senso,è utile invece se si parla di variabili categoriche: lascio il codice a scopo informativo
```{r}
# Sostituisci i valori mancanti con 0
EuStockMarkets_zero <- replace(EuStockMarkets, is.na(EuStockMarkets), 0)
# Calcolo dell'RMSE tra il dataset di test originale e il dataset imputato con 0
n <- nrow(EuStockMarkets)
rmse_0 <- sqrt(sum((EuStockMarkets.clean$CAC -  EuStockMarkets_zero$CAC)^2) / n)
rmse_0
```

utilizzare i valori successivi (next observation carried forward)), ha senso in questo caso perchè è una serie storica, si potrebbe fare lo stesso ragionamento per la backward
#Questo metodo consiste nel sostituire i valori mancanti con il valore dell'osservazione successiva. Questo metodo è utile se i dati mancanti sono intermittenti(acquisiti in modo irregolare nel tempo) e non ci sono grandi variazioni nella serie storica.
```{r}
library(zoo)
EuStockMarkets_forward=EuStockMarkets
# Ciclo while per sostituire i valori mancanti con il valore successivo nella colonna "CAC", se anche quello è mancante passa al successivo
i <- 1
while (i <= nrow(EuStockMarkets_forward)) {
  if (is.na(EuStockMarkets_forward$CAC[i])) {
    j <- i + 1
    while (is.na(EuStockMarkets_forward$CAC[j]) && j <= nrow(EuStockMarkets_forward)) {
      j <- j + 1
    }
    if (j <= nrow(EuStockMarkets_forward)) {
      EuStockMarkets_forward$CAC[i] <- EuStockMarkets_forward$CAC[j]
    } else {
      break
    }
  }
  i <- i + 1
}

#ancora piu semplicemente si puo usare EuStockMarkets_forward <- na.locf(EuStockMarkets) che è una funzione del pacchetto zoo
# Calcolo dell'RMSE tra il dataset di test originale e il dataset imputato con forward
n <- nrow(EuStockMarkets)
rmse_forward <- sqrt(sum((EuStockMarkets.clean$CAC -  EuStockMarkets_forward$CAC)^2) / n)
rmse_forward
EuStockMarkets_splitted_forward <- EuStockMarkets_forward[rows_to_replace,]
# Creazione del grafico
plot(EuStockMarkets_splitted$EuStockMarkets_splitted, type = "l", xlab = "Data", ylab = "CAC", main = "Confronto tra EuStockMarkets e EuStockMarkets_forward")

lines(EuStockMarkets_splitted_forward$CAC, col = "red")

# Aggiunta della legenda
legend("topleft", legend = c("Dati Reali", "Dati Forward"), col = c("black", "red"), lty = 1)
```
usiamo il KNN
#qui di seguito mostro il codice per il KNN completo, stimando il paramentro di tuning tramite CV: non l'ho potuto usare per l'analisi perchè troppo complesso dal punto di vista computazionale

# Definisco la funzione per il calcolo della distanza euclidea
euclidean_distance <- function(x1, x2) {
  sqrt(sum((x1 - x2)^2, na.rm = TRUE))
}

# Definisco la funzione per riempire i valori mancanti con KNN
knn_impute <- function(data, k) {
# Trovo gli indici dei valori mancanti
  missing <- which(is.na(data), arr.ind = TRUE)
  
# Utilizzo KNN per riempire i valori mancanti
  for (i in 1:nrow(missing)) {
    # Estraggo la riga con valori mancanti
    row_missing <- data[missing[i, 1], ]
    
# Calcolo la distanza euclidea tra la riga con i valori mancanti e tutte le altre righe
  distances <- apply(data, 1, euclidean_distance, x2 = row_missing)
    
# Trovo i KNN
  neighbors <- data[order(distances)[2:(k + 1)], ]
    
# Calcolo la media dei valori dei KNN per il valore mancante corrente
  data[missing[i, 1], missing[i, 2]] <- mean(neighbors[, missing[i, 2]], na.rm = TRUE)
  }
  
  return(data)
}
#Carico il pacchetto "caret" per eseguire la cross-validation
library(caret)

#Creo la funzione per calcolare l'errore di cross-validation
knn_cv_error <- function(k) {
  
  #Creo il modello KNN con il valore di K corrente
  knn_model <- train(CAC ~ ., data = EuStockMarkets, method = "knn", trControl = trainControl(method = "cv", number = 5), tuneLength = 10, preProcess = c("center", "scale"), na.action = na.omit, tuneGrid = data.frame(k = k))
  
  #Restituisco l'errore di cross-validation
  return(knn_model$results$RMSE)
}

#Creo una griglia di valori K da testare
k_grid <- seq(1, 10, by = 1)

#Calcolo l'errore di cross-validation per ogni valore di K
cv_errors <- sapply(k_grid, knn_cv_error)

#Trovo il valore di K che minimizza l'errore di cross-validation
optimal_k <- k_grid[which.min(cv_errors)]

#Utilizzo il valore di K ottimale per riempire i valori mancanti con KNN
EuStockMarkets_knn <- knn_impute(EuStockMarkets, k = optimal_k)
#library(VIM)
#la libreria VIM riassume il KNN con una sola funzione, per info: https://rdrr.io/cran/VIM/man/kNN.html"
```{r}
library(caret)
library(dplyr)
library(impute)
library(DMwR)# Divisione del dataset in un set di addestramento e un set di test
set.seed(123)
train_data <- EuStockMarkets.clean[-rows_to_replace,]
test_data <- EuStockMarkets[rows_to_replace,]

# Creazione del modello KNN con cross-validation
knn_model <- train(CAC ~ ., data = train_data, method = "knn", trControl = trainControl(method = "cv", number = 5), tuneLength = 10, preProcess = c("center", "scale"), na.action = na.omit, tuneGrid = data.frame(k = 1:10))

# Trovare il valore di K che minimizza l'errore di cross-validation
optimal_k <- knn_model$bestTune$k

# Funzione di imputazione utilizzando KNN
knn_impute <- function(x, k) {
  knnImputation(x, k = k)
}

# Riempimento dei valori mancanti nel dataset di test utilizzando il valore di K ottimale
imputed_data_knn <- knn_impute(EuStockMarkets, k = optimal_k)

# Calcolo dell'RMSE tra il dataset di test originale e il dataset imputato con KNN
n <- nrow(EuStockMarkets)
rmse_knn <- sqrt(sum((EuStockMarkets.clean$CAC - imputed_data_knn$CAC)^2) / n)
rmse_knn

EuStockMarkets_splitted_knn <- imputed_data_knn[rows_to_replace,]
# Creazione del grafico
plot(EuStockMarkets_splitted$EuStockMarkets_splitted, type = "l", xlab = "Data", ylab = "CAC", main = "Confronto tra EuStockMarkets e EuStockMarkets_knn")

lines(EuStockMarkets_splitted_knn$CAC, col = "red")

# Aggiunta della legenda
legend("topleft", legend = c("Dati Reali", "Dati Knn"), col = c("black", "red"), lty = 1)
```

#knnImputation() dal pacchetto DMwR è un altra soluzione altrettanto veloce

utilizzare alberi di decisioni
```{r}
library(rpart)
EuStockMarkets_imputed <- EuStockMarkets

#train con dati non mancanti
train_data <- EuStockMarkets_imputed[complete.cases(EuStockMarkets_imputed),]

#test con dati mancanti
test_data <- EuStockMarkets_imputed[!complete.cases(EuStockMarkets_imputed),]

# Creo un modello di albero di decisione 
tree_model <- rpart(CAC ~ ., data = train_data)

# Utilizza il modello per stimare i valori mancanti nel dataset di valutazione
test_data$CAC <- predict(tree_model, newdata = test_data)

# Combinare i dataset di addestramento e valutazione
EuStockMarkets_imputed[!complete.cases(EuStockMarkets_imputed),] <- test_data
# Calcolo dell'RMSE tra il dataset di test originale e il dataset imputato con decision tree
n <- nrow(EuStockMarkets)
rmse_dec_tree <- sqrt(sum((EuStockMarkets.clean$CAC -  EuStockMarkets_imputed$CAC)^2) / n)
rmse_dec_tree

EuStockMarkets_splitted_dectree <- EuStockMarkets_imputed[rows_to_replace,]
# Creazione del grafico
plot(EuStockMarkets_splitted$EuStockMarkets_splitted, type = "l", xlab = "Data", ylab = "CAC", main = "Confronto tra EuStockMarkets e EuStockMarkets_decisiontree")

# Aggiunta della linea del dataset EuStockMarkets_decision tree
lines(EuStockMarkets_splitted_dectree$CAC, col = "red")

# Aggiunta della legenda
legend("topleft", legend = c("Dati Reali", "Dati decision tree"), col = c("black", "red"), lty = 1)
```
Metodo di sostituzione con la regressione lineare
#consiste nel utilizzare la regressione lineare per stimare i valori mancanti sulla base dei valori disponibili nella serie storica. Questo metodo è utile se i dati mancanti sono numerosi e c'è relazione tra le variabili
```{r}
# Creo un modello di regressione lineare 
model <- lm(CAC ~ ., data = train_data)
EuStockMarkets_lm=EuStockMarkets
# Sostituisci i valori mancanti nella colonna CAC con quelli stimati con LM

for (i in 1:nrow(EuStockMarkets_lm)) {
  if (is.na(EuStockMarkets_lm$CAC[i])) {
    EuStockMarkets_lm$CAC[i] <- predict(model, newdata = EuStockMarkets_lm)[i]
  }
}
n <- nrow(EuStockMarkets)
rmse_lm <- sqrt(sum((EuStockMarkets.clean$CAC -  EuStockMarkets_lm$CAC)^2) / n)
rmse_lm

EuStockMarkets_splitted_lm <- EuStockMarkets_lm[rows_to_replace,]
# Creazione del grafico
plot(EuStockMarkets_splitted$EuStockMarkets_splitted, type = "l", xlab = "Data", ylab = "CAC", main = "Confronto tra EuStockMarkets e EuStockMarkets_lm")

# Aggiunta della linea del dataset EuStockMarkets_decision tree
lines(EuStockMarkets_splitted_lm$CAC, col = "red")

# Aggiunta della legenda
legend("topleft", legend = c("Dati Reali", "Dati linear regression"), col = c("black", "red"), lty = 1)
```

Metodo di sostituzione con la media mobile (moving average imputation)
#consiste nel sostituire i valori mancanti con la media mobile dei valori disponibili nella serie storica.è utile se la serie storica ha una tendenza o stagionalità
```{r}
library(dplyr)
EuStockMarkets_mm=EuStockMarkets
# Carica il pacchetto "imputeTS"
library(imputeTS)
# Sostituisci i valori una media mobile di ordine 7
EuStockMarkets_mm$CAC <- na_ma(EuStockMarkets_mm$CAC, k = 7)
n <- nrow(EuStockMarkets)
rmse_mmp <- sqrt(sum((EuStockMarkets.clean$CAC -  EuStockMarkets_mm$CAC)^2) / n)
rmse_mmp
EuStockMarkets_splitted_mm <- EuStockMarkets_mm[rows_to_replace,]
# Creazione del grafico
plot(EuStockMarkets_splitted$EuStockMarkets_splitted, type = "l", xlab = "Data", ylab = "CAC", main = "Confronto tra EuStockMarkets e EuStockMarkets_mm")

# Aggiunta della linea del dataset EuStockMarkets_media mobile
lines(EuStockMarkets_splitted_mm$CAC, col = "red")

# Aggiunta della legenda
legend("topleft", legend = c("Dati Reali", "Dati media mobile"), col = c("black", "red"), lty = 1)
```

imputazione multipla: 
#consiste nel creare più dataset completi con un metodo brute force
```{r}
library(mice)
# Esegue l'imputazione dei dati mancanti utilizzando la funzione "mice"
EuStockMarkets_mice <- mice(EuStockMarkets, m = 5, maxit = 50, method = "pmm", seed = 123)

EuStockMarkets_complete <- complete(EuStockMarkets_mice)

n <- nrow(EuStockMarkets)
rmse_mice <- sqrt(sum((EuStockMarkets.clean$CAC -  EuStockMarkets_complete$CAC)^2) / n)
rmse_mice

EuStockMarkets_splitted_mice <- EuStockMarkets_complete[rows_to_replace,]
# Creazione del grafico
plot(EuStockMarkets_splitted$EuStockMarkets_splitted, type = "l", xlab = "Data", ylab = "CAC", main = "Confronto tra EuStockMarkets e EuStockMarkets_mice")

# Aggiunta della linea del dataset EuStockMarkets_mice
lines(EuStockMarkets_splitted_mice$CAC, col = "red")

# Aggiunta della legenda
legend("topleft", legend = c("Dati Reali", "Dati mice LM"), col = c("black", "red"), lty = 1)
```

```{r}
library(missForest)
# Imputazione dei dati mancanti utilizzando "missForest"
EuStockMarkets_forest<- missForest(EuStockMarkets)
EuStockMarkets_forest<- as.data.frame(EuStockMarkets_forest$ximp)

# Visualizzazione del dataset imputato
n <- nrow(EuStockMarkets)
rmse_forest <- sqrt(sum((EuStockMarkets.clean$CAC -  EuStockMarkets_forest$CAC)^2) / n)
rmse_forest

EuStockMarkets_splitted_forest <- EuStockMarkets_forest[rows_to_replace,]
# Creazione del grafico
plot(EuStockMarkets_splitted$EuStockMarkets_splitted, type = "l", xlab = "Data", ylab = "CAC", main = "Confronto tra EuStockMarkets e EuStockMarkets_forest")

# Aggiunta della linea del dataset EuStockMarkets_forest
lines(EuStockMarkets_splitted_forest$CAC, col = "red")

# Aggiunta della legenda
legend("topleft", legend = c("Dati Reali", "Dati forest"), col = c("black", "red"), lty = 1)
```
http://www.mat.unimi.it/users/alzati/Geometria_Computazionale_98-99/apps/interpolanti/teoria.html

```{r}
# Applica l'interpolazione lineare ai dati mancanti utilizzando la funzione 'approx()'
#è una specie media ponderata alla fine
library(zoo)
EuStockMarkets_lin_interp <- na.approx(EuStockMarkets$CAC)
EuStockMarkets_lin=EuStockMarkets
EuStockMarkets_lin$CAC <- EuStockMarkets_lin_interp

EuStockMarkets_lin=as.data.frame(EuStockMarkets_lin)

n <- nrow(EuStockMarkets)
rmse_lin_interp <- sqrt(sum((EuStockMarkets.clean$CAC -  EuStockMarkets_lin$CAC)^2) / n)
rmse_lin_interp

EuStockMarkets_splitted_lin <- EuStockMarkets_lin[rows_to_replace,]
# Creazione del grafico
plot(EuStockMarkets_splitted$EuStockMarkets_splitted, type = "l", xlab = "Data", ylab = "CAC", main = "Confronto tra EuStockMarkets e EuStockMarkets_lin interpoled")

# Aggiunta della linea del dataset EuStockMarkets_lin
lines(EuStockMarkets_splitted_lin$CAC, col = "red")

# Aggiunta della legenda
legend("topleft", legend = c("Dati Reali", "Dati linear interpoled"), col = c("black", "red"), lty = 1)
```
```{r}
# Applica l'interpolazione con spline cubica ai dati mancanti utilizzando la funzione 'na.spline()'
library(zoo)
EuStockMarkets_spline_interp <- na.spline(EuStockMarkets$CAC)
EuStockMarkets_spline=EuStockMarkets
EuStockMarkets_spline$CAC <- EuStockMarkets_spline_interp
EuStockMarkets_spline=as.data.frame(EuStockMarkets_spline)

EuStockMarkets_spline_interp=as.data.frame(EuStockMarkets_spline_interp)
n <- nrow(EuStockMarkets)
rmse_spline_interp <- sqrt(sum((EuStockMarkets.clean$CAC -  EuStockMarkets_spline$CAC)^2) / n)
rmse_spline_interp

EuStockMarkets_splitted_spline <- EuStockMarkets_spline[rows_to_replace,]
# Creazione del grafico
plot(EuStockMarkets_splitted$EuStockMarkets_splitted, type = "l", xlab = "Data", ylab = "CAC", main = "Confronto tra EuStockMarkets e EuStockMarkets_spline interpoled")

# Aggiunta della linea del dataset EuStockMarkets_spline
lines(EuStockMarkets_splitted_spline$CAC, col = "red")

# Aggiunta della legenda
legend("topleft", legend = c("Dati Reali", "Dati cubic interpoled"), col = c("black", "red"), lty = 1)
```

```{r}

# Applica l'interpolazione basata su regola ai dati mancanti utilizzando la funzione 'na.approx()'
library(zoo)
EuStockMarkets_regola_interp <- na.approx(EuStockMarkets$CAC, method = "constant", rule = 0.5)
#l'interpolazione verrà effettuata utilizzando una regola che assegna un peso del 50% ai valori precedenti e un peso del 50% ai valori successivi al valore mancante.
EuStockMarkets_regola=EuStockMarkets
EuStockMarkets_regola$CAC <- EuStockMarkets_regola_interp
EuStockMarkets_regola=as.data.frame(EuStockMarkets_regola)
n <- nrow(EuStockMarkets)
rmse_regola <- sqrt(sum((EuStockMarkets.clean$CAC -  EuStockMarkets_regola$CAC)^2) / n)
rmse_regola

EuStockMarkets_splitted_aprox <- EuStockMarkets_regola[rows_to_replace,]
# Creazione del grafico
plot(EuStockMarkets_splitted$EuStockMarkets_splitted, type = "l", xlab = "Data", ylab = "CAC", main = "Confronto tra EuStockMarkets e EuStockMarkets_aprox interpoled")

# Aggiunta della linea del dataset EuStockMarkets_aprox
lines(EuStockMarkets_splitted_aprox$CAC, col = "red")

# Aggiunta della legenda
legend("topleft", legend = c("Dati Reali", "Dati na.aprox"), col = c("black", "red"), lty = 1)
```

#visualizziamo graficamente i valori rmse per capire quale possa essere il metodo ottimare di imputazione dei dati nel nostro caso
```{r}
rmse_vector <- c(rmse_media, rmse_dec_tree, rmse_forest, rmse_forward, rmse_knn, rmse_lin_interp, rmse_lm, rmse_mice, rmse_mmp, rmse_spline_interp, rmse_regola)
names_rmse <- c("Media", "Decision Tree", "Random Forest", "Forward Fill", "KNN", "Linear Interpolation", "Linear Regression", "MICE with Linear Model", "Moving Average", "Cubic Interpolation", "Nearest Neighbour Interpolation")
names(rmse_vector) <- names_rmse

sorted_rmse <- rmse_vector[order(rmse_vector)]

library(ggplot2)

df_rmse <- data.frame(RMSE = sorted_rmse, Method = names(sorted_rmse))

ggplot(df_rmse, aes(x = Method, y = RMSE, fill = Method)) +
  geom_bar(stat = "identity", width = 0.7) +
  coord_flip() +
  labs(title = "Confronto tra RMSE",
       x = "",
       y = "RMSE") +geom_text(aes(label = round(RMSE, 3)), hjust = -0.1, size = 4, fontface = "bold") +
  theme_bw() +
  theme(plot.title = element_text(size = 20, face = "bold"),
        axis.text.x = element_text(angle = 90, vjust = 0.5, hjust = 1),
        axis.text.y = element_text(size = 14),
        axis.title = element_text(size = 16),
        legend.position = "none")

```


